【裁判字號】    97,家上,34
【裁判日期】    970624
【裁判案由】    離婚等
【裁判全文】
臺灣高等法院民事判決                  97年度家上字第34號
上  訴  人
即反訴原告  丁○○原名丁.○
被 上訴 人
即反訴被告  丙○○
訴訟代理人  鄭文婷律師
上列當事人間請求離婚等事件，上訴人對於中華民國96年12月10
日臺灣板橋地方法院95年度婚字第909號第一審判決提起上訴，
並提起反訴，本院於97年6月10日言詞辯論終結，判決如下：
    主      文
上訴駁回。
准反訴原告與反訴被告離婚。
反訴原告其餘之反訴駁回。
第二審訴訟費用由上訴人負擔。
反訴訴訟費用由反訴被告負擔八分之三，餘由反訴原告負擔。
原判決主文第二、三、四項關於「乙○○」、「甲○○」之記載
均應依序更正為「乙○○」、「甲○○」。
原判決主文第四項關於「按月於每月五日前對被告給付未成年子
女」之記載，應變更為「按月於每月五日前給付未成年子女」。
    事實及理由
一按「提起反訴，非經他造同意，不得為之。但有下列各款情形
  之一者，不在此限......二  就同一訴訟標的有提起反訴之利益
  者」，民事訴訟法第446條第2項但書第2款定有明文。本件被
  上訴人依民法第1052條第2項之規定請求裁判離婚，上訴人亦
  依該條項之規定反訴請求裁判離婚，合於上開規定。
二被上訴人起訴主張：伊與上訴人於民國83年1月8日結婚，育有
  長女乙○○（○○年○○月○○日生，嗣改名為乙○○）、次女甲○○
  （○○年○○月○○日生，嗣改名為甲○○，下均以改名後之姓名稱之
  ），共同居住於臺北縣板橋市○○路○段○○巷○○之○○號○○樓（
  下稱○○路建物）。上訴人於86年間接觸基督教後，因宗教信
  仰而行為異常，如不准伊與子女使用有「禪」、「龍」字樣、
  神佛圖像之產品、照片、課本等；於強颱來襲時，仍攜子女前
  往教會、在屋內大聲播放聖歌；在衣櫃貼「魔鬼丙○○」，要
  求子女晚禱時念誦、依教會挑撥，視丈夫為絆腳石，認同「不
  可再戀慕丈夫」；教導子女稱不信其教義者為「魔鬼」，伊所
  購食品係魔鬼所有；於90年間撕毀社區之普渡公告、92年夏天
  ，以「有萬能的主看護」為由，仍讓甲○○至因腸病毒停課之
  幼稚園上學，於子女生病時，堅持不就醫，認禱告即可痊癒。
  伊祖母於90年間過世，上訴人未參加任何喪事儀式，且不許子
  女參加告別式，嗣伊外祖母於95年3月19日過世，伊與上訴人
  商量，擬於4月1日偕子女奔喪，其以影響女兒教會活動為由，
  情緒失控，當子女面猛摔擲玻璃杯，並以便當盒砸向伊頭部，
  險傷及子女。上訴人尚有無故情緒失控、咆哮辱罵、毆打伊，
  於友人來訪時辱罵伊、將電話設定為不得外撥、教導子女伊給
  錢方叫爸爸、不讓伊睡覺、關掉伊房用冷氣電源、熱水器電源
  、於89年下半年無故離家數月、自87年間起不再履行夫妻義務
  而分房等行為。上訴人前開行為對伊已構成受他方不堪同居之
  虐待，並有重大事由，難以維持婚姻，伊自得請求裁判離婚。
  伊願意放棄子女之監護權，同意依一般標準給付子女扶養費，
  惟請求酌定伊與子女會面交往方式。又上訴人婚後積極財產扣
  除負債及婚後積極財產，尚應給付伊剩餘財產差額新臺幣（下
  未特別標明者，即為新臺幣）2,789,740元。爰依民法第1052
  條第1項第3款、第2項、第1055條第1項、第5項、第1030 條之
  1第1項前段之規定，求為(一)准被上訴人與上訴人離婚、(二)對於
  兩造所生之女乙○○、甲○○權利義務之行使或負擔由上訴人
  任之；被上訴人於乙○○、甲○○成年以前，得隨時前往乙○○
  、甲○○所在之處所，與乙○○、甲○○會面，上訴人不得
  阻撓；被上訴人並得於每月第二、四週之週六上午10時起，前
  往乙○○、甲○○所在之處所，接乙○○、甲○○外出，由被
  上訴人照顧至當日下午9時以前送回乙○○、甲○○所在之處
  所、(三)兩造共同出資購買坐落於臺北縣板橋市○○段○○之○○地
  號土地持分，暨其上門牌號碼臺北縣板橋市○○路○段○○巷
  36之4號4樓房屋登記於上訴人名下，離婚後歸上訴人所有，但
  上訴人應給付被上訴人2,789,740元之判決。
  對上訴人之反訴則以：反訴原告未受家庭暴力之侵害，反之，
  其方為家庭暴力之製造者，否認證人丑○○所稱反訴原告曾受
  贈於其父金錢云云，資為抗辯。
  上訴人以：伊於86年接觸基督教後，對宗教縱有熱忱，但未達
  偏執程度，被上訴人所稱上情非屬事實，伊未對被上訴人為任
  何精神上之虐待行為，其縱服用精神安定藥物，亦與伊無涉。
  伊迭遭其家庭暴力，於89年6月間遭家庭暴力後，返家當日，
  遭其反鎖大門，致無法進入，伊身心受創始暫時離家，實有正
  當理由，且三個月餘即自行返家。被上訴人自86年間起，對伊
  暴力相向，且不負擔家庭生活費用，其89年間準備研究所考試
  至就讀研究所迄92年間止，均由伊照顧子女及負擔家庭生活費
  用，伊代墊付之家庭生活費用款項達2,455,598元，被上訴人
  就婚姻有重大事由難以維持之可歸責性遠高於伊，自不得請求
  離婚。若准兩造離婚，對於兩造所生未成年子女乙○○、甲○○
  之權利義務之行使或負擔應由伊任之，被上訴人應按月於每
  月5日前給付關於未成年子女乙○○、甲○○之扶養費各一萬
  元至子女成年止，如遲誤一期履行者，其後之期間，視為亦已
  到期；另伊婚前所得會款124萬元，不應列入剩餘財產分配之
  範圍，伊於婚姻關係存續中所負債務350餘萬元，應予扣除云
  云，資為抗辯。
  並反訴主張：查兩造於86年間起，迭因反訴被告不負擔家用、
  不照顧稚女及家庭細故生口角，其不思以理性態度溝通，反對
  伊施以毆打、辱罵、踹房門等，伊驗傷次數六次，房門家具遭
  毀損，其甚於92年10月17日因細故抓傷乙○○，伊因子女年幼
  ，始百般隱忍，惟其不知反省，反將其轉移係因伊對宗教信仰
  之偏執狂熱云云，乃為合理化其暴力行為。伊受他方不堪同居
  之虐待，反訴被告且惡意遺棄伊，兩造婚姻有重大事由難以維
  持，伊自得反訴請求離婚；對於兩造所生未成年子女乙○○、
  甲○○權利義務之行使或負擔應由伊任之，反訴被告應按月於
  每月五日前給付伊乙○○、甲○○扶養費各15,000元，又伊受
  不堪同居之虐待，而受有非財產上之損害賠償，反訴被告應賠
  償伊50萬元。爰依民法第1052條第1項第3款、第5款、第2項、
  民法第1055條第1款、第4款、第1056條之規定，求為(一)准反訴
  原告與反訴被告離婚、(二)對於兩造所生之未成年子女乙○○、
  甲○○權利義務之行使或負擔由反訴原告任之、(三)反訴被告應
  按月於每月五日前給付反訴原告其未成年子女乙○○、甲○○
  之扶養費各15,000元、(四)命反訴被告給付非財產上之損害賠償
  50萬元之判決。
三原審判決：(一)准原告與被告離婚、(二)對於兩造所生之未成年子
  女乙○○、甲○○權利義務之行使或負擔，由上訴人任之、(三)
  被上訴人得依原判決附表所示會面交往之方式及期間，與乙○○
  、甲○○會面交往、(四)被上訴人應自本件判決確定日之翌日
  起至兩造所生之未成年子女乙○○、甲○○成年為止，按月於
  每月五日前對上訴人給付未成年子女乙○○、甲○○之扶養費
  各一萬元。分期給付遲誤一期履行者，其後之期間視為亦已到
  期、(五)命上訴人給付1,789,740元，駁回被上訴人其餘之請求
  ，上訴人提起上訴，聲明：
  原判決不利上訴人部分廢棄。
  上廢棄部分，被上訴人在第一審之訴駁回。
  並提起反訴，聲明如上所載。
  被上訴人則聲明：上訴、反訴均駁回。
  （被上訴人就其原審敗訴部分未據提起上訴而告確定）。

四兩造於83年1月8日結婚，為夫妻關係，現婚姻關係存續中，並
  育有長女乙○○（○○年○○月○○日生，原名乙○○）、甲○○
 （○○年○○月○○日生，原名甲○○）之事實，有戶籍謄本、
  姓名變更登記申請書等件為證（原審卷第14-15頁、本院卷第190
  、193頁），堪信為真實。
  (一)按民法第1052條第2項前段規定：「有前項以外之重大事由
    ，難以維持婚姻者，夫妻之一方得請求離婚」，其目的在使
    夫妻請求裁判離婚之事由較富彈性。是夫妻間發生足使婚姻
    難以維持之重大事由者，雖不符合該條第1項所列各款情形
    ，亦無不准依該法條第2項訴請離婚之理（最高法院86年3月
    4日86年度第二次民事庭會議決議參照）。次按婚姻係以夫
    妻之共同生活為目的，配偶應互相協力保持其共同生活之圓
    滿、安全及幸福，因而夫妻應相互尊重以增進情感和諧及誠
    摯之相處，此為維持婚姻之基礎，若此基礎不復存在，致夫
    妻無法共同生活，無復合可能者，即應認有難以維持婚姻之
    重大事由存在。又同條第2項但書規定難以維持婚姻之重大

    事由應由夫妻之一方負責者，僅他方得請求離婚，係為公允
    而設，故難以維持婚姻之重大事由，夫妻雙方均須負責時，
    應比較衡量雙方之有責程度，僅責任較輕之一方，得向責任
    較重之他方請求離婚，有責程度相同時，雙方均得請求離婚
    ，始符公平。
  (二)查兩造自83年間結婚，上訴人於86年間進入板橋○○教會接
    觸基督教後，因宗教偏執關係，禁止任何異於基督教之宗教
    聯想、教導子女稱不信教會教義之被上訴人及其父母為「魔
    鬼」、禁止生病之甲○○就醫，認禱告即可、拒吃被上訴人
    提供之食物、不讓子女至祖父母家、先後於90、95年間禁止
    子女兩造之女參加被上訴人祖母、外祖母之告別式，並禁止
    子女奔喪；上訴人並在房間張貼「魔鬼丙○○」，要求子女
    每晚禱告時念誦之，且聽從教會挑撥，視被上訴人為絆腳石
    及強力認同「不可再戀慕丈夫」；於90年間撕毀社區之普渡
    公告；自86年起，常無故情緒失控，進而出手毆打被上訴人
    、於被上訴人友人來訪時，不顧被上訴人情面辱罵對方；自
    甲○○出生後不再履行夫妻義務而分房；擅自出售房屋且隱
    瞞此事實等行為，有證人即甲○○之保姆戊○○於警局之筆
    錄、被上訴人之兄己○○於原審到場證稱之證言、社區警衛
    庚○○之筆錄、診斷證明書、報案三聯單、辛○○之筆錄、
    建物暨土地登記謄本、上訴人自認於96年3月27日將○○路
    建物並土地移轉登記予訴外人壬○○之筆錄等在卷可參（原
    審卷(一)第23-26、28-29、35-36、51-54、119-122頁、卷
    (二)第132頁）。其中被上訴人於原審繫屬中之96年3月15日返
    家時，發現門鎖更換而無法進入○○路建物，上訴人與子女
    已遷至他處居住，進而將該建物及土地出售予壬○○，於96
    年3月27日辦妥移轉登記，事後仍隱瞞該事實，於原審96 年
    4月18日言詞辯論時當庭表示願換回原鎖讓被上訴人進入云
    云〔按言詞辯論筆錄雖未為該段之記載，然被上訴人於96
    年5月8日民事陳報狀載：「被告（上訴人）於96年3月27日
    已將...不動產登記予壬○○名下，惟96年4月18日...為欺騙
    原告（被上訴人）同意撤銷家暴官司，猶當庭向承辦法官表
    示願意換回...原鎖讓原告（被上訴人）進入...」（原審卷
    (二)第121頁），再依原審96年6月6日言詞辯論筆錄載：「被
    告訴訟代理人：是（將系爭房地移轉登記於壬○○）。代理
    人也是事後才得知」、「問被告（上訴人）：被告訴訟代理
    人本人於本院96年4月18日開庭時是否知道被告（上訴人）
    出售系爭房地之事實？」、「被告訴訟代理人：不知情」（
    原審卷(二)第132頁），堪認上訴人確於原審96年4月18日言詞
    辯論時當庭表示願換回原鎖讓被上訴人進入〕，上訴人於96
    年4月19日申請○○路建物及土地謄本時方發現上情（原審
    卷(二)122-126頁）；上訴人復於原審繫屬中之96年6月23日未
    得被上訴人之同意，盜刻被上訴人之印章，將子女姓名乙○
    ○、甲○○改名為乙○○、甲○○，有姓名變更登記申請書
    、同意書可參（本院卷第190-195頁），同樣隱瞞此事實，
    致原判決主文仍載子女之原名，顯然上訴人藐視法律、已無
    維持夫妻共同生活、互相協力保持生活之圓滿、安全及幸福

    之意念。
  (三)上訴人辯稱被上訴人自86年始，多次因細故辱罵、毆打上訴
    人，且曾將傢具掀倒、毀損花瓶及房門，並傷及長女乙○○
    ，提出受傷照片、受暴照片、診斷證明書、原審92年度暫家
    護字第906號暫時保護令、臺北縣警察局員警工作紀錄簿等
    件為證（原審卷(一)第141、144-156頁），被上訴人自承：「
    ...我沒有主動打過被告（上訴人），只有被動推開她，偶爾
    會有拉扯...」、「被告（上訴人）把我的音響拿到她房間，
    我進到被告（上訴人）房間要拿我的音響，雙方因此發生一
    陣混亂，最後就變成這樣，我沒有刻意要砸花瓶或是摔家具
    音響。被告（上訴人）追打我之後又躲進房間裡，我很氣憤
    要跟她理論，我才會用身體去撞門造成門損壞」、「乙○○
    看到被告（上訴人）回家就躲進房間裡，我跟進房間裡抓著
    乙○○的手對乙○○說妳不知道爸爸很愛妳嗎，所以乙○○
    才會手部受傷」、「上訴人所提傷單裡面有一張89年6月27
    日，依照警察局備案資料，該傷害之發生地事實上是在我母
    親板橋市○○路住處，並非如上訴人所述發生地是在我們的
    住處，當天上訴人到我母親家裡鬧，我們將上訴人驅離，並
    無造成上訴人有傷害」、「（你剛剛所述之真意是否上訴人
    所受傷害是你驅離的行為所造成？）我們只有驅離，至於有
    無造成上訴人受傷，我不清楚」等語（原審卷(一)第186頁、
    本院卷第242頁），參酌卷附暫時保護令所載：「相對人（
    被上訴人）竟將被害人（上訴人）推倒在地，並徒手毆打被
    害人，致被害人...，且毀損家中之花瓶、電話、音響等物品
    ，己實際發生家庭暴力事件...」等情，顯然被上訴人確實多
    次與上訴人爭執間，曾有情緒失控而有拉扯、毀損之暴力行
    為，輔以係被上訴人提起本件離婚之訴，堪認被上訴人亦無
    維持夫妻共同生活、互相協力保持生活之圓滿、安全及幸福
    之意念。又本院已認定被上訴人有上述暴力行為，上訴人再
    聲請訊問證人癸○○作證房門遭破損，子○○作證上訴人受
    家庭暴力等情 (本院卷第141頁背面、第152頁背面)，本院
    認均無訊問之必要。
  (四)以上，兩造自86年起之上開行為，已使雙方恩盡義絕，被上
    訴人甚於87年8月12日於離婚協議書上簽名、蓋章（原審卷
    (一)第159頁），上訴人雖未簽名、蓋章，然兩造婚姻基礎已
    發生動搖，雙方均無意願繼續保持共同生活之圓滿、安全及
    幸福，而生婚姻之破綻，其後兩造繼續爭執不休，互控家庭
    暴力，聲請核發保護令（原審卷(一)第144-145頁、本院卷第
    223-224頁），即係此破綻婚姻現象之繼續具體表現，顯然
    兩造無意繼續保持共同生活之圓滿、安全及幸福，婚姻基礎
    已蕩然無存，無復合之可能，應認有難以維持婚姻之重大事
    由存在；另觀兩造上開情節，難以維持婚姻之重大事由，兩
    造均須負責，且其等有責程度相同，揆諸上開說明，兩造均
    得請求裁判離婚，從而，兩造依民法第1052條第2項之規定
    ，請求裁判離婚，均應予准許。
五  按「夫妻離婚者，對於未成年子女權利義務之行使或負擔，依
    協議由一方或雙方共同任之。未為協議或協議不成者，法院得
    依夫妻之一方、主管機關、社會福利機關或其他利害關係人之
    請求或依職權酌定之」、「法院為前條裁判時，應依子女之最
    佳利益，審酌一切情狀，參考社工人員之訪視報告，尤應注意
    左列事項：一  子女之年齡、性別、人數及健康情形。二  子
    女之意願及人格發展之需要。三  父母之年齡、職業、品行、
    健康情形、經濟能力及生活狀況。四  父母保護教養子女之意
    願及態度。五  父母子女間或未成年子女與其他共同生活之人
    間之感情狀況」，民法第1055條第1項及第1055條之1分別定有
    明文。
  (一)兩造所生長女乙○○（○○年○○月○○日生）、甲○○（○○年○○月
    ○○日生）均為未成年人，有卷附戶籍謄本可憑。被上訴人於
    原審請求將該二名子女之權利、義務酌定由上訴人行使或負
    擔〔原審卷(一)第10頁，被上訴人之起訴狀載：「願意讓步同
    意由被告（上訴人）擔任兩個女兒的監護人」、第78頁：「
    原告（被上訴人）願意交由被告（上訴人）行使子女監護權
    」〕，而上訴人亦表同意，顯然兩造對於子女之親權行使已
    有共識，應予以尊重。且乙○○、甲○○自小一同成長，姊
    妹情感融洽，如因兩造之離婚，致使無辜該姊妹二人，分由
    兩造各監護其一，不無乖離人倫而影響其身心之健全發展，
    準此，亦不宜將二名子女由兩造各監護其一。再乙○○、賴
    麗甄自96年3月間起即與上訴人同住，由上訴人獨力照顧，
    其二人與上訴人相處時間較長而適應成習，加以上訴人對子
    女之身心發展、性向、照顧方法等瞭解較稔，為求彼二人之
    人格及身心之健全發展，應由上訴人行使對於乙○○、賴麗
    甄之親權，對彼二人較為有利。
  (二)況臺北縣政府委託社團法人臺北縣社會工作師工會派員進行
    訪視，據其提出之調查報告及建議所載，以兩造之就業經濟
    狀況而言，雙方之就業能力均佳，亦均有穩定之收入，故未
    來案主之物質生活，教育費用等應均能不虞匱乏。由於兩造
    對於子女照顧上之意見相當不一致，例如被上訴人認為其與
    案主們之關係不良係因上訴人隔離等影響，而上訴人則澄清
    自己並未刻意讓案主們疏離被上訴人。對於過去案主們之照
    顧，雙方亦各自認為均有提供經濟或生活上之照顧。惟以目
    前狀況而言，被上訴人確實與二名案主之關係較為疏離，且
    案主們亦明確表達希望未來能與上訴人同住等情，有臺北縣
    政府95年11月14日北府社兒字第0950798473號函所附監護權
    事件家庭訪視建議表及訪視個案工作摘要記錄表在卷足參（
    原審卷第164之2-169頁）。準此，就經濟能力言，兩造固均
    有行使或負擔對於兩造之子女權利義務之能力，然綜合其他
    各項因素，應認上訴人更適於任子女之親權人。
  (三)以上，兩造固均有相當能力而堪勝任子女親權之行使，然因
    彼此對於他方均有相當之不信任，此對於乙○○、甲○○未
    來正常成長，已屬不利，惟基於對乙○○、甲○○意願之尊
    重，考量其個性及其與父母親間適應情形，並審酌兩造子女
    之年齡、性別及人格發展需要，暨兩造之經濟能力、職業、
    性格、生活狀況、親屬援助之可能性、教養子女之意願及態
    度，及兩造與子女間之感情、互動等一切情狀，認由上訴人
    任親權人，較符合子女之最佳利益，爰酌定對於未成年之女
    乙○○、甲○○權利義務之行使負擔，由上訴人任之。
  (四)被上訴人於本院變更其於原審之意願，主張對於乙○○、
    甲○○權利義務之行使或負擔由被上訴人任之，乃以上訴人偽
    造文書行為若遭判刑有期徒刑六月以上，將入監服刑，無法
    照顧乙○○、甲○○云云（本院卷第214、215頁），然被上
    訴人所稱上訴人無法照顧乙○○、甲○○，前提為上訴人之
    偽造文書行為遭判處有期徒刑六月以上確定，此前提非必實
    現，本院仍認對於乙○○、甲○○權利義務之行使或負擔由
    上訴人任之，較為妥適；縱上開前提實現，自有民法第1055
    條等相關規定得救濟，被上訴人上開主張，尚無可取。
六  按「法院得依請求或依職權，為未行使或負擔權利之一方，酌
    定其與未成年子女會面交往之方式及期間」，民法第1055條第
    5項定有明文，查會面交往乃基於親子關係所衍生之自然權利
    ，因其不僅為父母之權利，更為未成年子女之權利，亦應以子
    女之最佳利益為考量；同時會面交往之規定，使未取得未成年
    子女權利義務行使負擔之一方，於離婚後仍繼續與其子女接觸
    連繫，是會面交往之實施為繼續性之事實狀態。本院審酌兩造
    之情況，雖認兩造所生子女權利義務之行使負擔以上訴人任之
    為宜，然子女與被上訴人親情之聯絡亦不可加以剝奪，兩造所

    生之子女於成長過程中，亦需父親之指導，為免子女由上訴人
    行使親權後導致子女對被上訴人感到陌生，甚至排斥，有剝奪
    被上訴人父愛之虞，兼顧子女人格之正常發展及滿足親子孺慕
    之情，爰依職權酌定諭知被上訴人得依原判決附表所示之探視
    方式與期間與乙○○、甲○○會面交往。
七  另按「父母對於未成年之子女，有保護及教養之權利義務」、
   「父母對於未成年子女之扶養義務，不因結婚經撤銷或離婚而
    受影響」，民法第1084條第2項、第1116條之2分別定有明文。
    又「負扶養義務者有數人，而其親等同一時，應各依其經濟能
    力，分擔義務」，同法第1115條第3項亦定有明文。查兩造所
    生長女乙○○、次女甲○○分別為○○年○○月○○日、○○年
    ○○月○○日出生，為未成年之子女，被上訴人對其等之扶養
    義務，不因兩造離婚而受影響，上訴人請求被上訴人給付子女
    之扶養費，自屬有據，況被上訴人亦允諾：「〔關於子女扶養
    費部分，原告（被上訴人）願意每月給付子女多少扶養費？〕
    我願意按照主計處之一般標準來給付」等語（原審卷(一)第187頁）
   。至於被上訴人應負擔之扶養費若干？
  (一)查扶養費乃維持受扶養權利人生活所需之費用，其費用之需
    求係陸續發生，故應以分期給付為原則，而本件亦無其他特
    別情事足證有命扶養義務人一次給付之必要，爰命為分期給
    付。另被上訴人為碩士班畢業，任職於行政院○○署擔任○○
    ○○，從事非法藥品檢驗工作，月薪約五萬餘元，名下有汽車
    一部及存款，無不動產；上訴人則為專科畢業，任職於行政
    院○○署○○會擔任○○，月薪約五萬餘元，名下有存款及房地一
    筆，顯然兩造之經濟能力相當，應平均負擔子女之扶養費，始
    稱公允。
  (二)本院斟酌乙○○、甲○○正值成長之求學階段，需予悉心教
    育、照顧，並有食衣住行育樂等基本生活需要，參酌中華民
    國臺灣地區95年家庭收支調查報告，臺灣地區95年度平均每
    戶人數為3.41人，最終消費支出約713,024元，核算出每人
    平均每月最終消費支出為17,425元（元以下四捨五入）等情
    ，再綜衡該二名子女之需要、兩造之經濟能力及身分，依目
    前社會經濟狀況與一般國民生活水準，認該二名子女每月生
    活所需之扶養費應各以20,000元為適當，並由兩造平均負擔
    ，被上訴人每月應負擔每名子女之扶養費為10,000元。從而
    ，上訴人請求被上訴人自本件判決確定日之翌日起至兩造之
    子女乙○○、甲○○成年為止，按月於每月五日前對乙○○
    、甲○○給付扶養費各10,000元，為有理由，應予准許。
  (三)上訴人於原審要求之子女扶養費亦各為10,000元（原審卷(一)
    第187頁），該數額合於一般國民生活水準，有如上述，上
    訴人於本院改主張子女扶養費各為15,000元、被上訴人於本
    院主張子女扶養費各為8,000元云云（本院卷第124、199、
    216頁），均無可採。上訴人另請求被上訴人給付自86年起
    至97年3月之子女扶養費3,015,000元云云 (本院卷第124頁
    ），然被上訴人非未曾支付家庭生活費用（詳如後述），上
    訴人復未舉證證明被上訴人未曾負擔乙○○、甲○○之扶養
    費，其逕請求被上訴人給付自86年起至97年3月之子女扶養
    費之分擔額3,015,000元，自無可採。
  (四)另為恐日後被上訴人有拒絕或拖延之情，而不利子女之利益
    ，爰依非訟事件法第127條第2項規定，宣告分期給付遲誤一
    期履行者，其後之期間視為亦已到期，以維子女之最佳利益。
八  又按「夫妻未以契約訂立夫妻財產制者，除本法另有規定外，
    以法定財產制，為其夫妻財產制。」民法第1005條定有明文。
    被上訴人主張兩造於83年1月8日結婚，婚後未訂立任何夫妻財
    產制契約之事實，提出戶籍謄本為證，並為上訴人所不爭執，
    堪信為真實，兩造之夫妻財產制自應適用法定財產制。
  (一)「法定財產制關係消滅時，夫或妻現存之婚後財產，扣除婚
    姻關係存續中所負債務後，如有剩餘，其雙方剩餘財產之差
    額，應平均分配」、「夫妻現存之婚後財產，其價值計算以
    法定財產制關係消滅時為準。但夫妻因判決而離婚者，以起
    訴時為準」民法第1030條之1第1項前段、第1030條之4第1項
    分別定有明文。查離婚為法定財產制關係消滅之原因之一，
    兩造經判決准予離婚，已如前述，被上訴人主張上開規定請
    求分配兩造剩餘財產之差額，自屬有據。又夫妻因判決而離
    婚者，其婚後財產範圍及計算基準，例外以起訴時為準，係
    為避免法定財產關係須待離婚勝訴確定判決始歸於消滅而為
    規定。被上訴人於95年5月17日起訴離婚，有起訴狀上收狀
    戳可稽（原審卷(一)第3頁）。準此，兩造現存之婚後財產扣
    除婚姻關係存續中所負債務後之財產即列入兩造之剩餘財產
    ，應就其差額予以平均分配，且應以起訴時即95年5月17 日
    ，作為兩造現存婚後財產範圍及價值之計算時點。
  (二)兩造現存之婚後財產範圍及其於兩造離婚事件起訴時即95年
    5月17日之財產價額：
    1.被上訴人現存之婚後財產及價額計1,026,323元，細目為：
      (1)股票部分之價額為55,000元。
      (2)汽車部分之價額為40萬元。
      (3)存款部分：○○郵局0000000號帳戶、○○郵局0000000
        號帳戶存款依序為500,610元、47,853元，計548,463元
        （500,610+47,853＝548,463）。
      (4)臺灣○○有限公司投資金額為22,860元。

      
     以上合計1,026,323元（55,000+400,000+548,463+22,860＝1,026,323）
     ，有汽車新領牌照登記書、存摺節錄、集保存摺節錄、郵局存
     提款明細、台灣證券交易所每日收盤行情表、兩造綜合所得稅
     各類所得資料清單、財產歸屬清單在卷可稽（原審卷(二)第116-1
     20頁、卷(三)第41-43、90-93頁），復為被上訴人所自認。
    2.上訴人現存之婚後財產及價額計8,083,819元，細目為：
      (1)○○銀行基金87,000元、美金10,000元（合313,200元
        ），計400,200元（87,000+313,200＝400,200）；存款
        56,859元。計○○銀行基金、存款457,059元（400,200
        +56,859＝457,059）。
      (2)○○銀行基金23,663元、美金3,552.68元（合111,270
        元）、歐元9,575.75元（合385,615元），計520,548元
        （23,663+111,270+385,615＝520,548）；存款66,594
        元、美金11,604.22元（合363,444元）、歐元278.37元
        （合11,210元），計441,248元（66,594＋363,444＋
        11,210＝441,248）。計○○銀行基金、存款961,796元
        （520,548+441,248＝961,796）
      (3)系爭○○路建物（基地坐落臺北縣板橋市○○段○○之○○

        地號土地應有部分10000分之260，及其上○○路建物價
        額，經鑑價結果，淨值為6,664,964元。
      以上合計8,083,819元（457,059+961,796+6,664,964＝
      8,083,819），有土地及建物登記謄本、○○銀行存款餘
      額證明書在卷可證外，並有○○銀行存戶交易明細表暨投
      資總金額及各項明細、○○銀行存款、基金資料、○○不
      動產估價師聯合事務所95年11月7日函所附不動產估價報
      告書附卷足憑（原審卷(一)第51-54、164之1頁、卷(三)第32-
      33；45-53、82-83頁、報告書外放），復為上訴人自認在
      卷。
    3.上訴人雖辯稱其婚前存款187,011元、婚姻關係存續中喪
      葬補助費96,000元，為其婚前財產及無償取得之財產，應
      自其財產中予以扣除云云，並提出存款明細、眷喪津貼通
      知書、公務人員住宅及福利委員會函等件為證，然為被上
      訴人所否認，且兩造於83年1月8日結婚，上開婚前存款是
      否已混入上訴人婚後存款，容非無疑；另上開喪葬補助費
      係於87年間獲核發，既名之為喪葬補助費，當已用於喪葬
      事宜而使用完畢，上訴人未舉證證明該喪葬補助費有非用
      於喪葬事宜現仍存在，自難認定該款項現仍存在，上訴人
      上開辯解，尚難採信。上訴人於本院辯稱其婚前參加互助
      會，婚後陸續得標，得款69萬元、55萬元，計124萬元，
      另其於84年間受贈於其父115萬元，屬特有財產，均應予
      以扣除云云（本院卷第200-201頁）。然上訴人所稱會款
      124萬元一節，未提出會單等書證為證，僅擬以證人子○
      ○之證言為證（本院卷第152頁），而本院於97年5月20日
      言詞辯論期日未通知子○○到場，子○○卻自行到場（見
      本院卷第179頁報告單），顯係上訴人逕行通知子○○到
      場，參諸上訴人自承：「被上訴人確實有施暴行為，89年
      間我離家三個月是因為被上訴人打我，且將門反鎖，導致
      我無法進入，當晚我在門口等待，小孩本來要幫我開門，
      但被上訴人不准小孩幫我開門，因我在門外等太久，又有
      受傷，就到同學子○○家借住，我才離家三個月，但被上
      訴人卻說我離家六個月」等語（本院卷第242頁正面、背
      面），即上訴人曾離家之三個月期間，均借住子○○家中
      ，堪認上訴人與子○○交情匪淺，自難期子○○之證言毫
      無偏頗，本院認無訊問之必要；縱確有上開會款屬實，然
      上訴人未敘明何時起會或跟會，本院無從判斷何部分屬婚
      前財產、何部分屬婚後財產，況以上訴人自承均於婚後得
      標，亦應已混入其前述之存款，其辯稱上開會款應自財產
      中扣除云云，自無可採。又證人即上訴人之兄丑○○固到
      場證稱其父於84年贈與上訴人115萬元云云（本院卷第182
      頁背面），然丑○○係上訴人之胞兄，所為證言已有偏頗
      而無足採，且上訴人自認：「我爸爸給我115萬元是現金
      ...」云云（本院卷第183頁背面），以84年間之115萬元非
      屬小數目，上訴人之父竟以現金相贈，該數額且牽涉贈與
      稅之課徵（目前贈與稅免稅額為111萬元），均未據上訴
      人提出提領資料、贈與稅之相關資料等，丑○○上開證言
      自難作為有利於上訴人認定之依據，上訴人前揭於本院辯
      稱借款124萬元、受贈金115萬元應予扣除云云，均無可採。
  (三)兩造於婚姻關係存續中所負之債務：
    1.被上訴人未主張其負有債務。
    2.上訴人辯稱其對○○商業銀行負有公教貸款債務，迄95年
      5月17日止積欠之餘額為1,478,016元等情，為被上訴人所
      自認，並○○銀行放款相關貸放及保證資料查詢單在卷可稽（
      原審卷(二)第273頁），上訴人該一債務應列入剩餘財產之扣除
      標的。
    3.上訴人另抗辯其於93年1月間另向○○商業銀行○○分行借款
      200萬元，其後僅繳還利息，於95年5月17日為止積欠之餘
      額仍為200萬元等情，為被上訴人所自認，並有○○銀行放款相
      關貸放及保證資料查詢單在卷可稽，復經原審依職權向○○商業
      銀行函查屬實，有該銀行96 年8月17日函文暨所附放款支出
      傳票、收入傳票、借戶全部資料查詢單等件在卷可參（原審卷(三)
      第73-77頁），自堪以認定。被上訴人雖主張該200萬元係上訴
      人為減少他方對於剩餘財產之分配，而於法定財產制關係消滅前五
      年內處分其婚後財產，應將該財產追加計算，視為現存之
      婚後財產云云，然此為上訴人所否認，並辯稱該借款係供
      家庭生活費用支出之用等語。本院斟酌兩造長期實質分居
      ，上訴人尚定期貢獻金錢於教會，除經被上訴人陳明在卷
      ，亦為上訴人所不爭執，上訴人所辯，尚非無據。又本件
      離婚訴訟係由被上訴人於原審在95年5月17日提起，被上
      訴人迄97年5月21日方提起反訴，上訴人於事前既不知悉
      ，斷無精準預測之可能，且上開款項之借貸係發生於本件
      離婚訴訟提起前二年四個月，尚難逕認上訴人於借貸款項
      當時，主觀上已有減少被上訴人對於剩餘財產分配之目的
      ，被上訴人上開主張委難採信。
    4.以上，上訴人於婚姻關係存續中所負之債務計3,478,016
      元（1,478,016+2,000,000＝3,478,016），自應列入剩餘
      財產之扣除標的。
  (四)綜上，被上訴人現存之婚後財產為1,026,323元，上訴人現
    存之婚後財產為8,083,819元，扣除婚姻關係存續中所負之
    債務3,478,016元，其剩餘財產為4,605,803元（8,083,819
    －3,478,016＝4,605,803）。兩造剩餘財產之差額為3,579,
    480元（4,605,803－1,026,323＝3,579,480），平均分配之
    金額為1,789,740元（3,579,480÷2＝1,789,740）。準此，
    被上訴人得請求分配剩餘財產差額為1,789,740元。
  (五)上訴人雖抗辯兩造婚後，家庭生活費用均向由其支付，且子
    女之照顧亦均由其親自保護教養、操持家務，對家庭提供協
    力，貢獻良多，遠逾被上訴人之貢獻，若為平均分配剩餘財
    產，對上訴人顯失公平，故依民法第1030條之1第2項之規定
    ，應免除被上訴人之分配額云云，為被上訴人所否認，並稱
    被上訴人長期負擔家庭生活費用等語。按民法第1030條之1
    之規定，以「平均分配」為原則，「酌減或免除分配」為例
    外，揆其立法意旨，蓋認夫妻一方有不務正業，或浪費成習
    等情事，於財產之增加並無貢獻者，自不能使之坐享其成，
    獲得非分之利益，此際如平均分配，顯失公平，自應由法院
    酌減其分配額或不予分配。然被上訴人主張兩造婚後之生活
    開銷，向由其支付，單用於瓦斯費、管理費、水費、有線電
    視、稅款、電話費、日用品及兩名子女之學雜費等，自87年
    間至93年間即達76萬餘元，其後亦為其所支付，非如上訴人
    所稱未曾提供家庭生活費用一節，提出支出費用明細影本及
    各項費用之單據影本等件為證（原審卷(二)第6-114頁），且
    上訴人對該等上開單據之真正不為爭執，被上訴人此部分之
    主張尚屬有據。以上，上訴人先辯稱被上訴人於婚姻存續期
    間，未曾給付家庭生活費用而有其可歸責性，復又承認被上
    訴人曾給付家庭生活費用，再衡諸常情，一般人平常關於日
    常生活費用之支出，多不留支出單據，是其舉證責任應予放
    寬，始稱公允，依前所述，兩造之月薪相當均為五萬餘元，
    而被上訴人收入所餘存款為1,026,323元、反觀上訴人收入
    及其多年累積所餘存款及基金共計1,418,855元〔○○銀行
    之457,059元，加○○銀行之961,796元（457,059+961,796
    ＝1,418,855〕，尚多於被上訴人，遑論上訴人另定期貢獻
    金錢於教會，苟上訴人無此貢獻金錢於教會，其存款將遠高
    於上述1,418,855元，是以兩造存款餘額觀之，尚難認被上
    訴人未曾支付家庭生活費用。另按「家庭生活費用，除法律
    或契約另有約定外，由夫妻各依其經濟能力、家事勞動或其
    他情事分擔之」，民法第1003條之1定有明文。次按「妻無
    不能同居之正當理由而拒絕同居者，不得向夫請求別居時期
    之生活費用」，最高法院41年台上字第921號著有判例。被
    上訴人於96年3月15日返家時發現門鎖遭更換，致無法進入
    家門，上訴人並與兩名子女搬至他處居住，已如前述，上訴
    人既無不能同居之正當理由，依上開說明，自不得向被上訴
    人請求別居期間之「家庭生活費用」。上訴人將其夫妻間之
    扶養義務及未成年子女乙○○、甲○○之扶養義務之費用，
    涵蓋於「家庭生活費用」中，而主張被上訴人負有支付別居
    期間之家庭生活費用，即屬無據。以上，被上訴人有正常職
    業，對兩造家庭生活、子女扶養費等有勞力、財力支出，非
    不務正業，即不能謂上訴人財產之增加毫無貢獻，而上訴人
    亦未能證明被上訴人無負擔家庭生活費用、怠於為家事勞動
    ，或浪費成習等情事，其上開辯解仍無可採。上訴人進而辯
    稱其自86年1月至96年11月代被上訴人墊付之家庭生活費用
    款項2,575,598元，主張抵銷云云（原審卷(三)第126頁），亦
    無可取。
九  上訴人反訴主張其遭被上訴人施以身體及言語上等精神上之侵
    害，受有精神上之損害，依民法第1056條第2項規定，請求被
    上訴人給付非財產上損害賠償50萬元云。按「夫妻之一方，因
    判決離婚而受有損害者，得向有過失之他方，請求賠償。前項
    情形，雖非財產上之損害，受害人亦得請求賠償相當之金額。
    但以受害人無過失者為限」，民法第1056條第1項、第2項定有
    明文，本件兩造就難以維持婚姻之重大事由，均須負責，且其
    等有責程度相同等情，已如上述，顯然上訴人非無過失，則上
    訴人依上開規定，主張被上訴人應賠償非財產上之損害50萬元
    ，即屬無據，不應准許。
十  綜上所述，被上訴人請求裁判離婚，並請求上訴人給付被上訴
    人1,789,740元，於法有據，應予准許，原審為上訴人敗訴之
    判決，並依職權諭知對於兩造所生之未成年子女乙○○、甲○○
    權利義務之行使或負擔，由上訴人任之；被上訴人得依原判
    決附表所示會面交往之方式及期間，與乙○○、甲○○會面交
    往；被上訴人應自本件判決確定日之翌日起至兩造所生之未成
    年子女乙○○、甲○○成年為止，按月於每月五日前給付未成
    年子女乙○○、甲○○之扶養費各一萬元。分期給付遲誤一期
    履行者，其後之期間視為亦已到期，核無不合。上訴意旨指摘
    原判決此部分不當，求予廢棄改判，為無理由，應予駁回。上
    訴人反訴請求裁判離婚，於法有據，應予准許，其請求反訴被
    告給付反訴原告非財產上損害50萬元，於法無據，應予駁回。
    至反訴原告反訴聲明請求對於兩造所生之未成年子女乙○○、
    甲○○權利義務之行使或負擔由反訴原告任之；反訴被告應按
    月於每月五日前給付反訴原告其未成年子女乙○○、甲○○之
    扶養費各15,000元（本院認定之扶養費為10,000元）等，已於
    被上訴人之本訴中諭知，本院無庸重複諭知。再兩造所生長女
    、次女已於原審繫屬中，依序改名為乙○○、甲○○，則原判
    決主文第二、三、四項關於「乙○○」、「甲○○」之記載，
    均依序更正為「乙○○」、「甲○○」，以符實情。又被上訴
    人給付扶養費之權利人應為乙○○、甲○○，則其給付對象應
    為子女本人，爰將原判決主文第四項關於「按月於每月五日前
    對被告給付未成年子女」之記載，變更為「按月於每月五日前
    給付未成年子女」。
十一  本件已依民法第1052條第2項之規定，准被上訴人與上訴人離
    婚暨准反訴原告與反訴被告離婚，則被上訴人另依同條第1項
    第3款之規定、反訴原告另依同條第1項第3款、第5款之規定請
    求裁判離婚云云，均無再予審酌之必要；又因事證已臻明確，
    兩造其餘攻擊、防禦方法及所為之立證，經審酌後認與判決之
    結果不生若何影響，無庸再逐一予以論列，合併敘明。
    據上論結，本件上訴為無理由，反訴為一部有理由，一部無理由
    ，依民事訴訟法第449條第1項、第78條、第79條，判決如主文。
中    華    民    國    97    年    6     月    24    日
                    民事第十六庭
                        審判長法  官 沈方維
                              法  官 王淇梓
                              法  官 湯美玉
正本係照原本作成。
如不服本判決，應於收受送達後20日內向本院提出上訴書狀，其
未表明上訴理由者，應於提出上訴後20日內向本院補提理由書狀
（均須按他造當事人之人數附繕本）上訴時應提出委任律師或具
有律師資格之人之委任狀；委任有律師資格者，另應附具律師資
格證書及釋明委任人與受任人有民事訴訟法第466條之1第1項但
書或第2項（詳附註）所定關係之釋明文書影本。
中    華    民    國    97    年    6     月    24    日
                              書記官 蕭進忠
附註：
民事訴訟法第466條之1（第1項、第2項）：
對於第二審判決上訴，上訴人應委任律師為訴訟代理人。但上訴
人或其他法定代理人具有律師資格者，不在此限。
上訴人之配偶、三親等內之血親、二親等內之姻親，或上訴人為
法人、中央或地方機關時，其所屬專任人員具有律師資格並經法
院認為適當者，亦得為第三審訴訟代理人。


司法院資訊處製作；財團法人民間司法改革基金會備份。
